臺灣臺中地方法院刑事判決　　　　　　96年度易字第5411號
公　訴　人　臺灣臺中地方法院檢察署檢察官
被　　　告　乙○○
上列被告因詐欺案件，經檢察官提起公訴（九十六年度偵緝字第
二三九二號、九十六年度偵緝字第二三九三號），被告於本院準
備程序中為有罪之陳述，經本院合議庭評議後，裁定由受命法官
獨任改行簡式審判程序，本院判決如下：
    主     文
乙○○幫助意圖為自己不法之所有，以詐術使人將本人之物交付
，處有期徒刑參月，如易科罰金，以銀元參佰元即新臺幣玖佰元
折算壹日。
    犯罪事實
一、乙○○明知金融機構帳戶之存摺及提款卡係供自己使用之重
    要理財工具，關係個人財產、信用之表徵，且能預見將自己
    帳戶之存摺、提款卡連同密碼及印章交付予不詳身分之成年
    人使用，足供他人作為財產上犯罪之工具，竟因積欠真實姓
    名、年籍均不詳綽號「小龍」之成年男子三萬元之債務無力
    償還，而基於幫助他人詐欺取財之不確定故意，於不詳時、
    地，將其前於九十年二月二十日、同年九月二十日所申設之
    合作金庫銀行五權分行帳號0000000000000號
    帳戶（下稱合作金庫銀行五權分行帳戶）及臺中公益路郵局
    帳號00000000000000號帳戶（下稱臺中公益
    路郵局帳戶）之存摺、提款卡（含密碼）及印章等物，交付
    予該綽號「小龍」之成年男子，用以抵償部分利息及緩期清
    償，而容任他人作為詐欺取財之工具。該真實姓名、年籍均
    不詳綽號「小龍」之成年男子於取得乙○○所提供之前揭銀
    行、郵局之帳戶資料後，即與其所屬之詐欺集團成員，共同
    基於意圖為自己不法所有之犯意聯絡，先後於：（一）九十
    四年十月十九日十一時許，假冒三重分局員警、金融管制局
    楊科長之名義陸續撥打電話向丙○○佯稱：渠等查獲詐欺集
    團，而丙○○與該詐欺集團勾結，且其帳戶被他人利用所掌
    握，為保護其之存款，須匯款至指定之檢察官帳戶內云云，
    致使丙○○陷於錯誤，先後於同日十五時六分許及次日前往
    金門縣信用合作社及金門郵局依指示以臨櫃匯款各新臺幣（
    下同）六萬元（合計轉帳匯款十二萬元）至乙○○上開臺中
    公益路郵局帳戶內，前揭款項並旋即遭該詐欺集團成員提領
    完畢，嗣丙○○驚覺有異，經向信用合作社查詢後，始知受
    騙，而報警處理。（二）九十四年十二月五日十四時許，撥
    打電話向甲○○佯稱其所有之中國信託商業銀行信用卡遭人
    盜刷二筆消費，請其打電話向松山分局、財政部金融管制局
    查詢、報案，再假冒松山分局葉警官、財政部金融管制局張
    科長之名義向甲○○佯稱：其信用卡、帳戶遭人盜用、盜刷
    ，並要求甲○○將帳戶內之存款轉到另一安全帳戶，致使甲○○陷於錯誤，於同日依指示以臨櫃匯款三百萬元至乙○○
    上開合作金庫銀行五權分行帳戶內。嗣因甲○○隨即發現有
    異報警處理後，該帳戶旋經列為警示帳戶，並凍結帳戶內金
    額，致該詐欺集團成員無法領出，而未得逞。
二、案經臺中市警察局第四分報告臺灣臺中地方法院檢察署檢察
    官暨臺北市政府警察局松山分局報告臺灣臺北地方法院轉呈
    臺灣高等法院檢察署令轉臺灣南投地方法院檢察署，再轉呈
    臺灣高等法院臺中分院檢察署令轉臺灣臺中地方法院檢察署
    檢察官偵查起訴。
    理    由
一、前揭犯罪事實，業據被告乙○○於本院審理時坦承不諱，且
    該真實年籍、姓名均不詳綽號「小龍」之成年男子及其所屬
    詐欺集團成員所為之前述詐欺犯行，亦據被害人丙○○於警
    詢時及甲○○於警詢及偵查中指述綦詳，此外，並有被告上
    開臺中公益路郵局帳號00000000000000號帳
    戶之開戶資料及客戶歷史交易清單（見九十六年度偵緝字第
    二三九二號卷第九頁至第十二頁）、被告合作金庫銀行五權
    分行帳號0000000000000號帳戶之開戶資料及
    資金往來明細（見臺中市警察局第四分局警卷第五頁至第八
    頁）、被害人丙○○所提出之金門縣合作社匯款回條、郵政
    國內匯款執據（見九十五年度偵字第五五四八號卷第第十四
    頁至第十五頁）、被害人甲○○所提出之中國信託商業銀行
    匯款申請書（見臺中市警察局第四分局警卷第三頁）等在卷
    可稽，足徵被告前揭自白應與事實相符，堪以採信。又金融
    帳戶為個人理財之工具，申請開設金融帳戶並無任何特殊之
    限制，一般民眾皆能自由申請開戶，並得同時在不同金融機
    構申請多數存款帳戶使用，乃眾所週知之事實。依一般人之
    社會生活經驗，倘係合法收入，本可自行向金融行庫開戶使
    用，而無向他人蒐集帳戶之必要。如他人不以自己名義申請
    開戶，而向他人蒐集金融機構帳戶使用，衡情，應係為免他
    人得知使用帳戶者之真實身分，故應能合理懷疑蒐集帳戶之
    人目的在於供犯罪所用。況近來新聞媒體，對於不肖犯罪集
    團常大量蒐集或使用他人存款帳戶後，再持以供作犯罪使用
    ，藉此逃避檢警查緝之情事，亦多所報導；又一般人亦均有
    妥為保管及防止他人任意使用存摺及金融卡（含密碼）之認
    識，縱特殊情況偶須交付他人使用，亦必深入瞭解用途及合
    理性，始予提供，且該等專有物品如落入不明人士手中，而
    未加以闡明正常用途，極易被利用為與財產有關之犯罪工具
    ，此乃依一般生活經驗即能體察之常識，而對於非有正當理
    由，竟徵求他人提供帳戶者，客觀上可預見其目的，係供為
    某筆資金之存入，後再行領出之用，且該筆資金之存入及提
    領過程係有意隱瞞或掩飾行為人之真實身分之用意，一般人
    本於一般認知能力均易於瞭解。是被告應可預見將銀行、郵
    局帳戶存摺、金融卡（含密碼）及印章提供他人使用將幫助
    他人實施犯罪，仍將之交付予真實年籍、姓名均不詳綽號「
    小龍」之成年男子及其所屬詐欺集團使用，顯預見縱有人以
    其金融帳戶向社會大眾詐欺財物，避免遭查獲，亦不違背其
    本意至明。綜上所述，被告基於幫助他人實施詐欺取財亦不
    違背其本意之不確定故意，將上開金融機構帳戶交予該詐欺
    集團使用，幫助其等遂行詐欺取財之犯行，事證明確，被告
    犯行堪以認定。
二、按被告乙○○行為後，九十四年二月二日修正公布之刑法，
    業於九十五年七月一日施行，新刑法第二條第一項之規定，
    係規範行為後法律變更所生新舊法律比較適用之準據法，於
    新刑法施行後，應適用新刑法第二條第一項之規定，為「從
    舊從輕」之比較。另修正後刑法第三十條、第五十五條關於
    幫助犯、想像競合犯之規定雖有修正，然第三十三條僅為文
    字修正，而第五十五條（即增定但書關於科刑之限制）為法
    理之明文化，其法律效果並無不同，對被告不生有利或不利
    之影響，不生比較之問題，應適用裁判時即修正後之刑法第
    三十條、第五十五條規定（最高法院九十五年第二十一次刑
    事庭會議決議參照），先予敘明。又於比較時應就罪刑有關
    之共犯、未遂犯、想像競合犯、牽連犯、連續犯、結合犯，
    以及累犯加重、自首減輕暨其他法定加減原因（如身分加減
    ）與加減比例等一切情形，本於統一性及整體性原則，綜其
    全部罪刑之結果而為比較（最高法院九十五年五月二十三日
    刑事庭第八次會議決議參照）。經查：
  (一)刑法第三百三十九條第一項之詐欺取財罪其罰金刑之法定
      刑原為得科或併科銀元一千元以下罰金，因罰金罰鍰提高
      標準條例第一項前段規定，提高為十倍，為得科銀元一萬
      元以下罰金。而依修正後刑法施行法第一條之一規定：「
      （第一項）中華民國九十四年一月七日刑法修正施行後，
      刑法分則編所定罰金之貨幣單位為新臺幣。（第二項）九
      十四年一月七日刑法修正時，刑法分則編未修正之條文定
      有罰金者，自九十四年一月七日刑法修正施行後，就其所
      定數額提高為三十倍。但七十二年六月二十六日至九十四
      年一月七日新增或修正之條文，就其所定數額提高為三倍
      」，及刑法第三十三條第五款修正為：「主刑之種類如下
      ：五、罰金：新臺幣一千元以上，以百元計算之」等規定
      觀之，依修正後之法律，刑法第三百三十九條第一項詐欺
      取財罪所得科處或併科之罰金刑最高額為新臺幣三萬元、
      最低額為新臺幣一千元，然依被告行為時即修正前刑法第
      三十三條第五款規定之罰金最低額為銀元一元，並提高十
      倍計算，前開罰金刑，最高額為銀元一萬元，最低額為銀
      元十元，若乘以三倍而換算為新臺幣，最高額雖與新法同
      為新臺幣三萬元，然最低額僅為新臺幣三十元。因此，比
      較上述修正前、後之刑罰法律，自以被告行為時即修正前
      關於科處罰金刑之法律較有利於被告。
  (二)被告行為時之刑法第四十一條第一項前段規定：「犯最重
      本刑為五年以下有期徒刑以下之刑之罪，而受六個月以下
      有期徒刑或拘役之宣告，因身體、教育、職業、家庭之關
      係或其他正當事由，執行顯有困難者，得以一元以上三元
      以下折算一日，易科罰金。」又被告行為時之易科罰金折
      算標準，修正前罰金罰鍰提高標準條例第二條前段（現已
      刪除）規定，就其原定數額提高為一百倍折算一日，則本
      件被告行為時之易科罰金折算標準，應以銀元三百元折算
      一日，經折算為新臺幣後，應以新臺幣九百元折算為一日
      。惟九十五年七月一日修正公布施行之刑法第四十一條第
      一項前段則規定：「犯最重本刑為五年以下有期徒以下之
      刑之罪，而受六個月以下有期徒刑或拘役之宣告者，得以
      新臺幣一千元、二千元或三千元折算一日，易科罰金。」
      ，比較修正前後之易科罰金折算標準，以九十五年七月一
      日修正公布施行前之規定，較有利於被告，則應依刑法第
      二條第一項前段，適用修正前刑法第四十一條第一項前段
      規定，定其折算標準。
  (三)綜合上述各條文修正前、後之比較，揆諸前揭最高法院決
      議，及修正後刑法第二條第一項前段、但書規定之「從舊
      從輕」原則，綜其全部罪刑之比較結果，修正後刑法及刑
      法施行法之規定並非較有利於被告，本案自應一體適用被
      告行為時即修正前刑法及罰金罰鍰提高標準條例第一條前
      段、修正前罰金罰鍰提高標準條例第二條之規定，予以論
      處。
三、按未遂犯指已著手於犯罪行為之實行而不遂，或不能生犯罪
    之結果者而言，所謂著手指實行犯意，尚未達犯罪既遂之程
    度，最高法院二十年上字第八二三號判例可參。次按刑法上
    之幫助犯，係指以幫助之意思，對於正犯資以助力，而未參
    與實施犯罪之行為者而言。查本件真實姓名、年籍均不詳綽
    號「小龍」之成年男子及其所屬詐欺集團成員，共同基於意
    圖為自己不法所有之犯意聯絡，於上開犯罪時間，以前揭方
    式先後詐騙被害人丙○○、甲○○，致使被害人等陷於錯誤
    ，被害人丙○○因而轉帳匯款至被告上開臺中公益路郵局帳
    戶內，並隨即遭提領完畢；而被害人甲○○匯入款項後，因
    帳戶遭列為警示戶，凍結款項而未遭提領，則詐欺集團在未
    實際領款前，既未占有該詐騙款項，其此部分詐欺取財犯罪
    行為即屬未遂。核該真實姓名、年籍均不詳綽號「小龍」之
    成年男子及其所屬之詐欺集團成員，就詐騙丙○○之行為，
    係犯刑法第三百三十九條條第一項之詐欺取財罪；就詐騙甲○○部分，則係犯刑法第三百三十九條第三項、第一項之詐
    欺取財未遂罪。公訴意旨雖認被告就詐騙甲○○部分所為亦
    係犯幫助詐欺取財既遂罪，容有未洽，併此敘明。而被告同
    時地提供其上開臺中公益路郵局帳戶及合作金庫銀行五權分
    行帳戶之存摺、金融卡、密碼及印章予該真實姓名、年籍均
    不詳綽號「小龍」之成年男子及其所屬之詐欺集團成員向被
    害人丙○○、甲○○詐欺取財使用，係基於幫助他人詐欺取
    財之不確定故意，且所為屬詐欺取財罪構成要件以外之行為
    ，核被告所為，係犯刑法第三十條第一項前段、刑法第三百
    三十九條第一項之幫助詐欺取財罪（被害人丙○○部分），
    及刑法第三十條第一項前段、刑法第三百三十九條第三項、
    第一項之幫助詐欺取財未遂罪（被害人甲○○部分），且被
    告係以一行為而觸犯上開二罪名，屬同種想像競合犯，應從
    一重之幫助詐欺取財罪處斷，並依刑法第三十條第二項規定
    ，按正犯之刑減輕之。爰審酌被告擅自提供其個人所申請之
    郵局及銀行帳戶予詐騙集團作為詐欺取財之匯款帳戶使用，
    助長犯罪之不良風氣，幫助犯罪者隱匿真實身分，增加檢警
    犯罪偵查之困難性，不肖之徒，則爭相仿效，藉此手段詐財
    ，日益猖獗，致使受害民眾不斷增加，若不針對提供人頭帳
    戶者，予以適度之刑罰，顯然無法抑制該類型犯罪之發生，
    且因此造成被害人丙○○之損失，惟兼衡酌被告本身並未實
    際參與詐欺取財之犯行，可責難性較為輕微，且被告於本院
    審理時坦承犯行，態度尚稱良好等一切情狀，量處如主文所
    示之刑，以示懲儆。又被告係於九十五年八月二十五日經臺
    灣臺中地方法院檢察署發布通緝，九十六年七月十八日為警
    緝獲歸案，有臺灣臺中地方法院檢察署通緝書及臺中縣警察
    局烏日分局通緝案件移送書、警詢筆錄佐參，其於九十六年
    七月十六日中華民國九十六年罪犯減刑條例施行前，經通緝
    而未自動歸案接受審判，依該條例第五條規定不得減刑，併
    予敘明。
據上論斷，應依依刑事訴訟法第二百七十三條之一第一項、第二
百九十九條第一項前段，刑法第二條第一項前段、第三十條、第
三百三十九條第一項、第三項、第五十五條、修正前刑法第四十
一條第一項前段，罰金罰鍰提高標準條例第一條前段、修正前罰
金罰鍰提高標準條例第二條，現行法規所定貨幣單位折算新臺幣
條例第二條，判決如主文。
本案經檢察官丁○○到庭執行職務
中　華　　民　　國   　96　　年　  12　　月　　24     日
             臺灣臺中地方法院刑事第二庭
                         法  官  許金樹
以上正本證明與原本無異。
如不服本判決，應於收受送達後10日內向本院提出上訴書狀（應
附繕本）。
上訴書狀如未敘述理由，應於上訴期間屆滿後20日內補提理由書
狀於本院。（應敘述具體理由並附繕本）。
                         書記官  王崑煜
中　華　　民　　國   　96　　年　  12　　月　　24     日
附錄論罪科刑法條：
中華民國刑法第339條
（普通詐欺罪）
意圖為自己或第三人不法之所有，以詐術使人將本人或第三人之
物交付者，處5年以下有期徒刑、拘役或科或併科1千元以下罰金
。
以前項方法得財產上不法之利益或使第三人得之者，亦同。
前二項之未遂犯罰之。
中華民國刑法第30條
（幫助犯及其處罰）
幫助他人實行犯罪行為者，為幫助犯。雖他人不知幫助之情者，
亦同。
幫助犯之處罰，得按正犯之刑減輕之。
